臺灣高等法院臺南分院刑事判決
109年度上訴字第1442號
上  訴  人  
即  被  告  賴亭妤
選任辯護人  柯佾婷律師（法扶律師）
上列上訴人因毒品危害防制條例案件，不服臺灣臺南地方法院10
9年度訴字第132號中華民國109年9月10日第一審判決（起訴案號
：臺灣臺南地方檢察署108年度偵字第19217號），提起上訴，本
院判決如下：
    主  文
上訴駁回。
    犯罪事實
一、賴亭妤前因違反毒品危害防制條例案件，經臺灣嘉義地方法
    院以107年度嘉簡字第708號判決判處有期徒刑3月確定，及
    經臺灣臺南地方法院（下稱原審法院）以107年度簡字第221
    1號判決判處有期徒刑4月確定，嗣經原審法院以107年度聲
    字第1963號裁定應執行有期徒刑6月確定，於民國108年2月2
    1日執行完畢。其猶不思悔改，明知甲基安非他命屬毒品危
    害防制條例第2條第2項第2款所列之第二級毒品，不得販賣
    、持有，竟意圖營利而分別基於販賣第二級毒品之犯意，以
    通訊軟體LINE作為聯絡工具，於附表所示之時間、地點，販
    賣如附表所示金額之第二級毒品甲基安非他命予楊璨榮，並
    收取如附表所示之毒品對價共2次。嗣賴亭妤於108年11月6
    日17時20分許，在臺南市○○區○○里○○○0號前道路，因另案遭
    通緝而為警緝獲，並當場扣得賴亭妤所持有之甲基安非他命
    1包（含袋重0.34公克，另案扣押）及行動電話1支（含門號
    0000000000號SIM卡1張）；另經其同意搜索，於同日17時50
    分許，在其位於臺南市○○區○○里○○○0號住處，扣得甲基安非
    他命2包（含袋重0.97公克、1.7公克）、甲基安非他命吸食
    器2組、電子磅秤1台、夾鏈袋1包（上開物品均另案扣押）
    ，而查悉上情。
二、案經臺南市政府警察局佳里分局移送臺灣臺南地方檢察署檢
    察官偵查起訴。
    理  由
壹、證據能力部分：
一、按被告以外之人於審判外之陳述，雖不符刑事訴訟法第159
    條之1至第159條之4之規定，而經當事人於審判程序同意作
    為證據，法院審酌該言詞陳述或書面陳述作成時之情況，認
    為適當者，亦得為證據；當事人、代理人或辯護人於法院調
    查證據時，知有第159條第1項不得為證據之情形，而未於言
    詞辯論終結前聲明異議者，視為有前項之同意，刑事訴訟法
    第159條之5第1項、第2項定有明文。本判決以下所引用具傳
    聞證據性質之供述證據，因檢察官、被告及其辯護人於本院
    準備程序中對本院提示證據均同意有證據能力（見本院卷第
    79至80頁），亦未於本案言詞辯論終結前具狀聲明異議，本
    院審酌該等被告以外之人審判外陳述作成時之情況，並無不
    能自由陳述之情形，亦無顯不可信之情狀，且未見有何違法
    取證或其他瑕疵，而與待證事實具有關聯性，本院認為以之
    作為證據應屬適當，自均得作為證據。
二、另本件所引用卷內非供述證據性質之證據資料，則均無證據
    證明係公務員違背法定程序所取得，亦無顯有不可信之情況
    ，且均經本院於審理期日提示而為合法調查，依刑事訴訟法
    第158 條之4 規定之反面解釋，亦應有證據能力。
貳、實體部分：
一、認定犯罪事實所憑之證據及理由：   
（一）上揭犯罪事實，業據被告於警詢、偵訊、原審及本院審理
      中均坦承不諱（見警卷第7至9頁、偵卷第12至13頁；原審
      卷第200、260、311、317頁；本院卷第78、101至102頁）
      ，並有附表所示之相關證據，及臺南市政府警察局佳里分
      局搜索扣押筆錄、扣押物品目錄表各2份、同意搜索書1份
      （見警卷第58至60、62至65頁）、扣押物品清單影本2紙
      （見偵2卷第55至57頁）、扣案物品及毒品檢驗照片7張（
      見警卷第67至70頁）在卷可稽，堪認被告之任意性自白確
      與事實相符，應堪採信。
（二）按毒品危害防制條例所規定之販賣毒品罪，雖未明示「營
      利之意圖」為其犯罪構成要件，然「販賣」一語，在文義
      解釋上當然已寓含有買賤賣貴，而從中取利之意思存在，
      且從商業交易原理與一般社會觀念而言，販賣行為在通常
      情形下，仍係以牟取利益為其活動之主要誘因與目的；衡
      以毒品之非法交易向為政府查禁森嚴且重罰不寬貸之行為
      ，為一般民眾普遍認知之事，倘非有利可圖，絕無平白甘
      冒被查緝重罰之高度風險，而單純代無深切交情之人購買
      毒品之理。又販賣毒品本非可公然為之，亦無公定價格，
      容易分裝並增減份量，而每次買賣之價量，可能隨時依雙
      方關係深淺、資力、需求量及對行情之認知、來源是否充
      裕、查緝是否嚴緊、購買者被查獲時供述購買對象之可能
      風險之評估等，而異其標準，非可一概論之，是販賣毒品
      之利得除被告坦承犯行或價量俱臻明確外，委難察得其交
      易實情，然販賣者從價差或量差中牟利之方式雖異，惟其
      販賣行為在意圖營利則屬同一；從而，舉凡有償交易，除
      足以反證其確係另基於某種非圖利本意之關係外，通常尚
      難因無法查悉其販入價格，做為是否高價賣出之比較，諉
      以無營利之意思而阻卻販賣犯行之追訴，又被告於警詢供
      稱：施用甲基安非他命迄今約10年，如果賺到錢也是再用
      以購買毒品等語（見警卷第4、9頁），足認附表所示被告
      販賣第二級毒品之犯行，無非係欲藉以從中賺取差價，是
      被告主觀上確實有獲取不法利益之營利意圖，當無疑義。
（三）綜上，被告如附表所示販賣第二級毒品各犯行，事證明確
      ，均堪認定，應依法論科。
二、論罪部分：
（一）被告行為後，毒品危害防制條例第4條第2項、第17條第2 
      項等規定，已於109年1月15日總統華總一義字第10900004
      091號令修正公布，並自公布後6個月施行。修正前毒品危
      害防制條例第4條第2項規定：「製造、運輸、販賣第二級
      毒品者，處無期徒刑或7年以上有期徒刑，得併科新臺幣1
      千萬元以下罰金。」，修正後條文則為：「製造、運輸、
      販賣第二級毒品者，處無期徒刑或10年以上有期徒刑，得
      併科新臺幣1千5百萬元以下罰金。」；修正前毒品危害防
      制條例第17條第2 項規定：「犯第4條至第8條之罪於偵查
      及審判中均自白者，減輕其刑。」，修正後條文則為：「
      犯第4條至第8條之罪於偵查及歷次審判中均自白者，減輕
      其刑。」經比較修正前、後毒品危害防制條例第4條第2項
      規定，構成要件均未變更，然有期徒刑及罰金之刑度均較
      修正前提高；另毒品危害防制條例第17條第2 項規定，參
      諸修正理由略以：「考量原立法之目的，係在使前述毒品
      案件之刑事訴訟程序儘早確定，當以被告於歷次審判中均
      自白犯罪者，始足當之。」，故爰修正第2 項，明定於偵
      查及歷次審判中均自白者，始減輕其刑。是比較新舊法之
      結果，修正後之規定對被告並未較為有利，依刑法第2 條
      第1 項前段規定，應適用行為時即修正前毒品危害防制條
      例第4條第2項、第17條第2項等規定。
（二）按甲基安非他命係毒品危害防制條例第2條第2項第2款規
      定列管之第二級毒品。核被告就附表所為，均係犯修正前
      毒品危害防制條例第4條第2項之販賣第二級毒品罪（共2
      罪）。被告販賣第二級毒品前後非法持有第二級毒品之低
      度行為，應為販賣第二級毒品之高度行為所吸收，均不另
      論罪。
（三）被告所犯前開2罪，犯意各別，行為互殊，應予分論併罰
      。被告前有如事實欄所載之前科紀錄等情，有臺灣高等法
      院被告前案紀錄表1份在卷可稽。查被告於有期徒刑執行
      完畢後，5年內故意再犯本件法定刑有期徒刑以上之12罪
      ，依刑法第47條第1項之規定，皆構成累犯。另司法院釋
      字第775號解釋文揭示：刑法第47條第1項規定：「受徒刑
      之執行完畢，或一部之執行而赦免後，5年以內故意再犯
      有期徒刑以上之罪者，為累犯，加重本刑至二分之一。」
      有關累犯加重本刑部分，不生違反憲法一行為不二罰原則
      之問題。惟其不分情節，基於累犯者有其特別惡性及對刑
      罰反應力薄弱等立法理由，一律加重最低本刑，於不符合
      刑法第59條所定要件之情形下，致生行為人所受之刑罰超
      過其所應負擔罪責之個案，其人身自由因此遭受過苛之侵
      害部分，對人民受憲法第8條保障之人身自由所為限制，
      不符憲法罪刑相當原則，牴觸憲法第23條比例原則。於此
      範圍內，有關機關應自本解釋公布之日起2年內，依本解
      釋意旨修正之。於修正前，為避免發生上述罪刑不相當之
      情形，法院就該個案應依本解釋意旨，裁量是否加重最低
      本刑。又依上述解釋理由書之說明，所謂「一律加重最低
      本刑，致個案過苛部分，不符憲法罪刑相當原則及比例原
      則」之情形，應是指「因累犯加重之規定致無法處以最低
      法定本刑，使行為人所受之刑罰超過其所應負擔罪責」之
      個案（最高法院109年台上字第714號刑事判決參照）。本
      案被告依其犯罪情節，並無處以法定最輕本刑仍顯過苛之
      情形，故仍應適用累犯之規定，除最重本刑無期徒刑依法
      不得加重外，均加重其刑。另被告所為如附表所示之販賣
      第二級毒品罪等犯行，皆於偵查及審理中均自白在卷，合
      於修正前毒品危害防制條例第17條第2項減輕其刑之要件
      ，爰依該條項規定就上開犯行分別減輕其刑，並除法定刑
      中無期徒刑部分不得加重外，依法先加後減之。又被告雖
      指證毒品來源係向蔡宗穆購得，惟其並未提供毒品販毒上
      游所使用之電話或LINE通訊紀錄，且無其他犯罪事證可供
      佐證，因此未查獲蔡宗穆具體販毒事證等節，有臺南市政
      府警察局佳里分局109年8月10日南市警佳偵字第10903984
      53號函暨警員109年8月8日職務報告（見原審卷第275至27
      7頁）在卷可參，故無毒品危害防制條例第17條第1項規定
      之適用，附此敘明。
（四）辯護意旨另以：被告販賣毒品對象僅有1人，並非大盤毒
      梟，獲利非豐，而認如科以法定最低度刑，猶嫌過重，請
      求均依刑法第59條規定酌減其刑等語。惟按刑法第59條規
      定犯罪之情狀可憫恕者，得酌量減輕其刑，其所謂「犯罪
      之情狀」，與同法第57條規定科刑時應審酌之一切情狀，
      並非有截然不同之領域，於裁判上酌減其刑時，應就犯罪
      一切情狀（包括第57條所列舉之10款事項），予以全盤考
      量，審酌其犯罪有無可憫恕之事由（即有無特殊之原因與
      環境，在客觀上足以引起一般同情，以及宣告法定低度刑
      ，是否猶嫌過重等等），以為判斷。而就販賣毒品案件中
      ，同為販賣毒品之人，其原因動機不一，犯罪情節未必盡
      同，倘依其情狀處以適當徒刑，即足以懲儆，並可達防衛
      社會之目的者，自非不可依客觀之犯行與主觀之惡性二者
      加以考量其情狀，是否有可憫恕之處，適用刑法第59條之
      規定酌量減輕其刑，期使個案裁判之量刑能斟酌至當，符
      合比例原則（最高法院95年度台上字第6157號判決意旨參
      照），惟非對販賣毒品者，一律給予減輕其刑之寬典，否
      則即失立法原意。經查，被告如附表所示各次販賣第二級
      毒品犯行，其法定最低本刑為有期徒刑7年，刑度不若販
      賣第一級毒品罪之法定本刑為死刑或無期徒刑之嚴峻，因
      符合毒品危害防制條例第17條第2項之規定，經依法先加
      後減其刑後，其所犯販賣第二級毒品罪之法定刑度已降低
      為有期徒刑3年6月以上，較之原定最低刑度已有明顯減輕
      ；且依被告所陳，其乃為從中賺取量差利潤，始販賣第二
      級毒品，並無其他事證足認被告之犯罪另有特殊之原因與
      環境，在客觀上足以引起一般同情，而有即使宣告上開法
      定最低度刑猶嫌過重之情事，難認有憫恕之處，自無刑法
      第59條規定酌量減輕其刑規定之適用。至辯護人所稱被告
      之犯罪情節、犯後態度及生活狀況等情，經原審審酌上開
      情狀後而於法定刑度內量定其刑（詳如後述），而無科以
      最低刑度猶嫌過重之情事，是被告此部分犯行無再適用刑
      法第59條規定酌減其刑之餘地。　　
參、駁回上訴之理由：
一、原審以被告罪證明確，適用（修正前）毒品危害防制條例第
    4條第2項、毒品危害防制條例第17條第2項，刑法第2條第1
    項前段、第11條、第51條第5款、第47條第1項規定予以論罪
    ，並審酌被告本身有施用毒品之惡習，又有因販賣第二級毒
    品經法院判決在案之紀錄，有臺灣高等法院被告前案紀錄表
    1份在卷可憑，應知甲基安非他命對人身心戕害之嚴重性，
    且販賣甲基安非他命為政府嚴厲查禁之行為，竟無視法紀，
    販賣甲基安非他命予他人，所為戕害人體健康，危害社會治
    安和善良秩序，亦顯見其漠視政府防制毒品之政策與決心，
    所為實不可取。惟念被告犯後坦承犯行，態度尚佳，販賣甲
    基安非他命之對象僅有1人、數量、次數與獲利非鉅，及被
    告於原審自陳教育程度為國中肄業、已婚，懷胎5月（已於1
    09年11月29日產下一女），育有5名（現為6名）子女，其撫
    養最大的孩子，其餘4名孩子由前夫扶養，目前在先生家裡
    之公司幫忙從事鐵工工作等一切情狀，分別量處如原判決附
    表所示之刑。另衡以刑法第51條第5款係採限制加重原則，
    非累加原則，及現行實務上對於販賣毒品罪之執行刑量定，
    大多依其所宣告之最高刑度就其餘每次犯行略加其刑度等情
    ，本諸刑罰經濟與責罰相當原則，兼顧對於被告之儆懲與更
    生，定應執行之刑為有期徒刑3年10月。另就沒收部分則說
    明：被告於附表所示販賣第二級毒品所得之對價部分，均係
    屬其不法犯罪所得，自應依刑法第38條之1第1項之規定宣告
    沒收，於全部或一部不能沒收或不宜執行沒收時，依同條第
    3項之規定，追徵其價額。扣案甲基安非他命3包（含袋重0.
    34公克、0.97公克、1.7公克，檢驗後淨重0.120公克、0.70
    3公克、1.436公克）、甲基安非他命吸食器2組、電子磅秤1
    臺，均為被告所有、供其施用毒品時使用，業據被告供陳在
    卷，與本案販賣第二級毒品犯行無關；又被告另犯施用毒品
    案件，經原審法院以109年度簡字第1399號判決確定在案，
    該案同時諭知上開毒品及犯罪工具分別予以沒收銷燬、沒收
    等情，有該判決書列印本在卷足參，故本案無由宣告沒收銷
    燬或沒收。另被告供稱扣案夾鏈袋1包，為其先生所有，而
    門號0000000000號行動電話1支（含SIM卡）與本案無關，其
    與楊燦榮以LINE聯繫所使用之行動電話已經摔毀等語（見原
    審卷第261、315頁），又無相關證據足認上開物品與本案販
    賣第二級毒品犯行有關，故均不予宣告沒收，核其認事用法
    均無不合，量刑及沒收之諭知亦屬妥適。
二、被告上訴理由略以：(一）原判決漏未審酌被告雖為毒品販
    賣者，但同時也是典型深受毒品殘害之被害人，因被告於染
    上毒癮前，原本也有幸福的家庭，僅因一時的好奇，不幸染
    上毒瘾，從此美好的人生走向犯罪、監獄，並淪為毒品的奴
    隸，除一再吸食毒品殘害自己身體，做出親痛仇快之事，讓
    家人擔心、失望、痛苦之事外，亦因染上毒品加重經濟負擔
    ，入不敷出，且每當毒癮發作時均生不如死，痛苦不堪，為
    求獲得毒品吸食，以緩解毒癮所造成之身心巨大痛苦，始同
    意為楊燦榮向其毒品上游蔡宗穆購買毒品，並藉此方式從中
    獲取微薄之毒品量差（俗稱「賺吃的」）；(二）是被告犯
    罪當時，係因楊燦榮央求為其向被告之毒品上游購買毒品，
    且行為當時被告誤認所為僅為轉讓或合資毒品，並不知此行
    為已屬販賣毒品，直至偵查時，經檢警告知，若藉由為他人
    購買毒品，以獲取微薄毒品，仍需擔負販賣毒品之刑責，被
    告即坦承販賣犯行，絲毫無脫免自身罪責之舉，故原判決於
    量刑時漏未審酌，被告因法律知識不足，加上身染毒癮，為
    謀求獲取微薄之毒品吸食，以減緩毒癮所造成之痛苦，始為
    「主動央求被告為其購買毒品之楊璨榮」向上游購買毒品，
    被告未從中獲取暴利，亦非主動銷售毒品，相對於長期販賣
    毒品，以賺取非法暴利之大毒梟而言，被告所為顯然對社會
    治安及國民健康之危害較小，自被告犯案情節觀之，原判決
    判處被告3年8月之刑度，顯有情輕法重之嫌，難謂符合罪刑
    相當性及比例原則，更無從與大、小毒梟之惡行有所區隔，
    且被告現已戒斷毒癮，且已懷胎逾38週，不久即將生產，請
    從輕量刑，讓被告能早日服刑完畢，好好照顧、陪伴幼子，
    以盡為人母之責，彌補被告過去所做之種種錯事，是原審於
    量刑時漏未審酌上情，亦未審酌被告於客觀上確有足以引起
    一般人之同情而情堪憫恕之情，未依刑法第57條、第59條規
    定各予以酌量減輕其刑，難謂無適用法律之違誤，是懇請鈞
    院能依法撤銷原判決，並依刑法第59條從輕量刑云云。
三、然查，被告本件販賣對象為1人、次數為2次，原審就被告販
    賣第二級毒品罪之法定刑為7年以上有期徒刑，依毒品危害
    防制條例第17條第2項減輕後，就各罪均量處有期徒刑3年8
    月，定應執行刑為有期徒刑3年10月，無論就宣告刑或應執
    行刑而言，均屬偏輕，已屬相當優惠，並無過重之情形。另
    被告上訴理由所稱之其犯罪動機、犯罪情節、犯罪所得、犯
    後態度、家庭狀況等情，均經原審審酌後認為符合累犯而加
    重刑責及考量上開情狀後而於法定刑度內量定其刑。至其請
    求依刑法第59條再予以減輕其刑，業經本院說明無從依刑法
    第59條規定對被告減刑之理由如前貳、二、（四）所載。因
    此，本件被告上訴為無理由，應予駁回。 
據上論結，應依刑事訴訟法第368條，判決如主文。
本案經臺灣臺南地方檢察署檢察官蔡宜玲提起公訴，臺灣高等檢
察署臺南檢察分署檢察官蘇南桓到庭執行職務。
中　　華　　民　　國　　110 　年　　2 　　月　　24　　日
　　　　          刑事第四庭    審判長法　官  郭玫利  
                                      法  官  蔡廷宜
                                      法  官  曾子珍
以上正本證明與原本無異。
如不服本判決應於收受送達後20日內向本院提出上訴書狀，其未
敘述上訴理由者，並得於提起上訴後20日內向本院補提理由書（
均須按他造當事人之人數附繕本）「切勿逕送上級法院」。
　　　　　　　　　　　　　　　　　　　書記官  李淑惠
中　　華　　民　　國　　110 　年　　2 　　月　　24　　日
附錄本案論罪科刑法條：
（修正前）毒品危害防制條例第4條第2項
製造、運輸、販賣第二級毒品者，處無期徒刑或7年以上有期徒
刑，得併科新臺幣1千萬元以下罰金。
附表：
編號 購毒者 交易時間 交易地點 交易方式 毒品數量/金額（新臺幣） 證據 原判決主文 1 楊燦榮 108年10月8日0時19分 臺南市○○區○○路000號之統一超商前 賴亭妤、楊燦榮以通訊軟體LINE聯絡後，相約在左列時間、地點見面並約定交易內容後，於左列時間、地點，以一手交錢一手交貨方式交易。 甲基安非他命2,500元 1.證人楊璨榮於警詢、偵訊時之證述（見警卷第28至30頁反面、第38至40頁，偵1卷第143至148頁）。 2.監視器翻拍照片14張（見警卷第11至17頁）。 3.楊燦榮提出之手機LINE相片截圖9張（見警卷第23至27頁）。 4.賴亭妤指認楊璨榮之相片影像資料查詢結果（見警卷第10頁）。 5.臺南市政府警察佳里分局複式指證照片（見警卷第31頁）。 賴亭妤販賣第二級毒品，累犯，處有期徒刑參年捌月。未扣案販賣第二級毒品所得新臺幣貳仟伍佰元沒收，於全部或一部不能沒收或不宜執行沒收時，追徵其價額。 2 楊燦榮 108年10月15日18時11分許 臺南市○○區○○路0號全家超商前 賴亭妤、楊燦榮以通訊軟體LINE聯絡後，相約在左列時間、地點見面並約定交易內容後，於左列時間、地點，賴亭妤交付甲基安非他命，楊燦榮先給付現金3800元，事後又傳價值100元之遊戲點數之帳號、密碼予賴亭妤作為購毒對價。 甲基安非他命 3,800元、價值100元之遊戲點數（檢察官已當庭更正犯罪事實，原判決誤載為4,000元，應予更正） 1.證人楊璨榮於警詢、偵訊時之證述（見警卷第28至30頁反面、第38至40頁，偵1卷第143至148頁）。 2.監視器翻拍照片10張（見警卷第18至22頁）。 3.楊燦榮提出之手機LINE相片截圖9張（見警卷第23至27頁）。 4.賴亭妤指認楊璨榮之相片影像資料查詢結果（見警卷第10頁）。 5.臺南市政府警察佳里分局複式指證照片（見警卷第31頁）。 賴亭妤販賣第二級毒品，累犯，處有期徒刑參年捌月。未扣案販賣第二級毒品所得新臺幣參仟捌佰元、價值壹佰元之遊戲點數均沒收，於全部或一部不能沒收或不宜執行沒收時，追徵其價額。